---
title: Integrationen i Dalarna
author: "Mats Andersson"
date: ""
output: 
  html_document:
    includes:
      in_header: hero_image.html
    toc: yes
    toc_float: yes
    toc_depth: 6
    css: "styles_hero.css"
    number_sections: true
---

```{r setup, include=FALSE}
knitr::opts_chunk$set(echo = TRUE, warning = FALSE, message = FALSE)

# Nödvändiga paket
if (!require('pacman')) install.packages('pacman')
p_load(here,
       tidyverse,
       openxlsx,
       git2r,
       keyring)

# Funktioner som behövs (hämtas från Git-Hub)
source('https://raw.githubusercontent.com/Region-Dalarna/funktioner/main/func_SkapaDiagram.R')
source('https://raw.githubusercontent.com/Region-Dalarna/funktioner/main/func_API.R')

# För att information från Tidyverse inte skall visas
options(dplyr.summarise.inform = FALSE)

# Här läggs figurerna
outputmapp = here('Diagram','/')

# Om man vill uppdatera den externa hemsidan sätts denna variabel till TRUE
uppdatera_hemsida = FALSE

# Om man vill uppdatera data sätts denna variabel till TRUE
#uppdatera_data = FALSE

# Om man vill spara figurer sätts denna variabel till TRUE
spara_figur = FALSE

# if(skapa_lista == TRUE){
# source(here('master_kvinnor_man.R'), encoding = 'utf-8', echo = FALSE)
# lista_figurer=c(lista_figurer,hamta_figurer(skapa_ppt=FALSE))
# }
# 
# if(uppdatera_data == TRUE){
# source(here('Skript','1_hamta_data.R'), encoding='UTF-8')
# }

# Läser in data (ett exempel på hur det kan se ut - byt ut detta)
utbildning_df <- read.xlsx('G:/skript/projekt/data/kvinnor_man/utbildningsniva.xlsx')
utbildning_85_df <- read.xlsx('G:/skript/projekt/data/kvinnor_man/utbildningsniva_85.xlsx')
```

<p style = "font-size:12px">
<i>Rapporten är skapad av Samhällsanalys, Region Dalarna<br>
Senast uppdaterad: `r Sys.Date()`</i>
</p>

# Sammanfattning {-}

Här ska vi ha en sammanfattning av rapporten. Det ska vara en punktlista med de viktigaste budskapen och inte ett referat av varje avsnitt.
<br>

<ul>

<li>Första punkten </li>

<li>Andra punkten </li>
    
<li>Tredje punkten </li>

<li>Fjärde punkten </li>

# Introduktion {-}

Här kommer en introduktion till rapporten. Det ska vara en kort text som förklarar vad rapporten handlar om och vad läsaren kan förvänta sig att hitta i rapporten.

Integration är ett område som är ständigt aktuellt i samhällsdebatten. Begreppet kan ses som en process där  *individer eller grupper med olika bakgrunder och förutsättningar blir en del av ett större socialt, ekonomiskt eller kulturellt sammanhang, samtidigt som deras egen identitet och särart respekteras*.

Beroende på sammanhang kan integration ha olika betydelser:
<br>
<ul>

<li>Samhällelig integration: När människor med olika bakgrunder deltar i och bidrar till samhället på lika villkor, exempelvis genom arbete, utbildning och social interaktion. </li>

</li>Ekonomisk integration: Att individer eller grupper har tillgång till arbetsmarknaden och ekonomiska resurser, vilket minskar ekonomiska klyftor. </li>

</li>Kulturell integration: När olika kulturer möts och påverkar varandra utan att någon tvingas ge upp sin identitet. </li>

<br>

En viktig del att belysa i ett integrationsperspektiv är hur utrikes födda förhåller sig till inrikes födda inom ett antal samhällsområden. Det kan vara utbildning, arbetsmarknad, boende. Den här rapportens syfte är att redovisa aktuell statistik relaterat till utrikes föddas integration i samhället i Dalarna.

Delmi.se refererar till ett antal statistikområden - arbetsmarknad, demografi, demokrati, inkomst, lagar och regelverk, utbildning och samhälle. 

*titta på dessa områden och se om det är en struktur att bygga vidare på*

# Bakgrund

*Referera till rapporten från 2019*

*Var står vi nu?*

*Vad är integration och varför är det viktigt?*

## Den utrikes födda befolkningen i Sverige och i Dalarna
För att få en förståelse för den utrikes födda befolkningen i Dalarna och hur invandringen sett ut över tid, behöver situationen i riket som helhet analyseras. Den första större invandring som påverkat Dalarna i modern tid var den arbetskraftsinvandring som skedde efter andra världskriget. Denna epok varade i stort sett under två decennier, d.v.s. under 1950- och 1960-talet.

Den svenska ekonomin expanderade snabbt efter kriget,
vilket gjorde att efterfrågan på arbetskraft utifrån var stor. Bristen berodde även på att ålderskullarna födda på 1920- och 30-talet var små. Efter andra världskriget och fram till 1970-talet låg arbetskraftsinvandringen i hela Sverige på en förhållandevis hög nivå. Arbetskraftsinvandrarna
kom främst från Norden, men även från övriga Europa. En överenskommelse om en gemensam nordisk arbetsmarknad år 1954, innebar att framför allt många finländare invandrade under 1960- och 70-talet då det var lågkonjunktur i Finland. I Dalarnas län bosatte sig dessa främst i kommuner där det fanns stor tillverkningsindustri som Gagnef, Borlänge, Avesta
och Ludvika. En mycket liten andel av invandringen
under denna tid kom från andra världsdelar. I slutet av 1970-talet upphörde i princip all arbetskraftsinvandring för en tid.

I mitten av 1980-talet växte ny typ av immigration fram i Sverige. Tidigare hade de invandrare som sökt sig till Sverige av flyktingskäl främst gjort det under enstaka katastrofer. Detta scenario förändrades efter år 1984 i takt med den växande globaliseringen och politiska krav på att den rika världen bör ta sitt ansvar och acceptera flyktingar från Asien, Afrika och Mellanöstern. Sverige var ett av de länder som till en början framträdde med en jämförelsevis generös flyktingpolitik. År 1987–90 togs omkring 20 000 flyktingar emot årligen i Sverige. Detta gjorde att antalet immigranter i Dalarna ökade
under tidsperioden.

När Jugoslavien drabbades av flera inbördeskrig under
första hälften av 1990-talet ökade antalet immigranter till Sverige väsentligt. I utsatta krigszoner, inte minst från Bosnien-Hercegovina, flydde långt över 100 000 människor till Sverige. Under andra hälften av 1990-talet minskade invandringen men har sedan dess varit högre. Under 2000-talet har invandringen ökat över tid, till stor del på grund av de människor som flyr från krig och förtryck i bland annat Irak, Afghanistan, Somalia
och Syrien. Idag är flyktinginvandringen ett strukturellt fenomen som inte förväntas upphöra så länge det finns förtryck och krig i världen.3 Att invandringen har ökat beror även på ett ökat antal arbetskraftsinvandrare från nya EU-stater och fler utländska studenter.

Efter att kriget bröt ut i Syrien 2011, ökade invandringen kraftigt och nya toppnoteringar av antalet asylsökande gjordes varje år. Under 2015 var antalet asylsökande som högst, då 162 877 personer sökte asyl i Sverige. Detta var mer än dubbelt så många som under 2014 och nästan en fördubbling av den tidigare högsta noteringen från 1992 då det var krig i forna Jugoslavien.

Under den stora ökning av antalet asylsökande som
skedde hösten 2015 hamnade migrations- och integrationsfrågorna högt upp på den politiska dagordningen och Sverige införde en mer restriktiv immigrationspolitik. I Dalarnas län slog invandringen rekord år 2016 med 4 725 personer som immigrerade under året. Därefter har antalet immigranter i länet minskat och antalet var 3 104 personer år 2017 och 2 628 personer år 2018.

*Fram till stycke om asylrätt, sid 5*

## Den demografiska situationen i Sverige
Sverige är sedan några år inne i en demografisk fas
där de stora babyboom-kullarna från slutet av 1940-
och början av 1950-talet uppnår pensionsålder. Många
svenska kommuner har en alltmer ålderstigen befolkning, en effekt av den urbaniseringsvåg som pågått under hela 1900-och 2000-talet då många unga lämnat landsbygden och mindre tätorter för residens- och universitetsstäder.

En stor andel äldre i befolkningen medför ekonomiska påfrestningar för dessa kommuner då allt färre i arbetsför ålder ska försörja allt fler äldre och
barn. I Långtidsutredningen år 2015 gjordes beräkningar på hur mycket kommunalskatten skulle behöva höjas i kommunerna för att upprätthålla samma servicenivå år 2040 som vi har idag, som en följd av den förändrade demografiska strukturen med en allt större andel äldre i befolkningen. Enligt dessa beräkningar behöver kommunalskatten höjas med en krona i storstadskommuner och sex kronor i glesbefolkade kommuner för att upprätthålla
servicenivån, bara som en följd av den förändrade
demografin. Om kostnaderna för den offentliga servicen ökar i ungefär samma takt som den har gjort historiskt behövs istället en höjning av kommunalskatten med åtta kronor i storstadskommuner och arton kronor i glesbefolkade kommuner. Det rör sig med andra ord om orimliga skattehöjningar, där beräkningarna snarare ska ses som en signal om att något måste göras åt situationen än en rekommendation till kommunerna om hur mycket skatten måste höjas. 

Förutom att den demografiska situationen medför färre skattebetalare som ska försörja allt fler äldre så innebär den också ett kompetensförsörjningsproblem.

*Bild över befolkningens åldersfördelning, kvinnor och män samt inrikes och utrikes födda*

Vid en analys av åldersfördelningen i Dalarnas befolkning uppdelat på den inrikes- och utrikes födda befolkningen blir det tydligt att den utrikes födda befolkningen i länet är väsentligt yngre än den inrikes födda, och har en större andel personer i arbetsför ålder (se diagram 12). Detta beror på att de personer som invandrat generellt är yngre än inrikes födda. Följden blir att invandringen totalt sett har en föryngrande effekt på befolkningen. Det finns även stora variationer i medelålder mellan olika grupper av utrikes födda beroende på invandringsår och födelseland.8 Utrikes födda utgör
cirka 13 procent av den totala befolkningen i Dalarnas län och är därmed betydligt färre än inrikes födda.

Medelåldern i Dalarnas län var år 2018 totalt sett 43,6 år vilket är högre än i riket som helhet där medelåldern var 41,2 år. När de vanligaste födelseländerna i Dalarna studeras går det att urskilja stora skillnader mellan grupperna. För personer som är födda i Finland där de flesta varit i landet en längre tid är medelåldern 67 år. I Syrien, Somalia, Eritrea och Irak där majoriteten av
befolkningen har varit en kortare tid i landet är befolkningen betydligt yngre och medelåldern varierar mellan 28–33 år.

*Diagram - historisk förskjutning mellan inrikes och utrikes födda*

Mellan år 2006 och 2017 minskade antalet inrikes födda i arbetsför ålder mellan 16–64 år i Dalarnas län med 17 970 personer, samtidigt som antalet utrikes födda i samma åldersgrupp ökade med 12 512 personer. Minskningen av antalet inrikes födda berodde på att ålderskullarna som fyllde 65 år var större än de som fyllde 16 år, samt en större inrikes utflyttning än inflyttning. Den inrikes födda befolkningen i arbetsför ålder minskade allra mest
åren 2010–2015, vilket berodde på att det stora antalet personer födda i slutet av 1940-talet fyllde 65 och därmed uppnådde pensionsålder.

*Prognos över fortsatt förskjutning mellan inrikes och utrikes födda*

Enligt *SCB:s* befolkningsprognos förväntas antalet utrikes födda i Dalarnas län mellan 16–64 år att öka med 11 031 personer mellan 2018 och 2030, medan antalet inrikes födda personer i länet förväntas att minska med 10 228 personer, enligt prognosen. Hela den prognostiserade ökningen av antalet personer mellan 16–64 år på 803 personer i Dalarna fram till
2030 beror således på fler utrikes födda, vilket innebär att det är där arbetskraftsreserven finns. 

Enligt *Arbetsförmedlingen* är det extra viktigt för små kommuner att ta vara på den resurs som utrikesfödda kan utgöra, annars riskerar de att få mycket svårt med arbetskraftsförsörjningen.
Arbetsförmedlingen betonar möjligheterna med att använda den arbetskraftsreserv som de utrikes födda
utgör men ser samtidigt att det finns vissa hinder, såsom validering av nyanländas kompetens och ovilja att anställa nyanlända. De menar att Dalarnas arbetsmarknad på sikt står... *citat i gamla rapporten*

# Arbetsmarknadskonjunktur och invandring - då och nu

En viktig aspekt för integrationen är hur stark arbetsmarknaden är vid tidpunkten för invandringen.

Hämta information från SCB som asylinvandringen

# Vägen till arbete

*Vilka kommer i arbete?*
*När kommer de i arbete?*
*Vilka är de yrken som de arbetar i?*
*Hur är matchningen mot utbildning?*
*Kvinnor och män, jämfört med inrikes födda*
*Vilka arbetar inte?*
*Hur ser etableringen ut baserat på vistelsetid?* - Kolla i rapporten om kvinnor och män


```{r, echo=FALSE}
diagram_capt <- "Källa: SCB:s öppna statistikdatabas
Bearbetning: Samhällsanalys, Region Dalarna"

  # Skapar en faktorvariabel som styr vilken ordning som utbildningsgrupper visas
  utbildning_df$utbildningsnivå <- factor(utbildning_df$utbildningsnivå, levels = c("eftergymnasial utbildning, 3 år eller mer","eftergymnasial utbildning, mindre än 3 år",
                                                                                    "gymnasial utbildning, 3 år","gymnasial utbildning, högst 2 år","förgymnasial utbildning, 9 (10) år",
                                                                                    "förgymnasial utbildning kortare än 9 år")[6:1])

# Tar bort uppgift saknas och beräknar hur stor andel som har en viss utbildning
utbildning_85_utskrift<-utbildning_85_df %>%
  filter(utb_niva!="Uppgift saknas") %>%
    group_by(år,region,kön,utb_niva) %>%
      summarize(antal=sum(Antal)) %>%
        mutate(andel=(antal/sum(antal))*100)

  diagramtitel <-paste0("Utbildningsnivå (25-64 år) i Dalarna ", unique(utbildning_df$år))
  diagramfilnamn <- paste0("utbildningsniva_Dalarnas län.png")

  utbildning_fig <- SkapaStapelDiagram(skickad_df <- utbildning_df %>%
                                         filter(region == "Dalarna", utbildningsnivå != "uppgift om utbildningsnivå saknas"), 
                                       skickad_x_var = "utbildningsnivå", 
                                       skickad_y_var = "andel", 
                                       skickad_x_grupp = "kön",
                                       x_axis_lutning = 0,
                                       diagram_liggande = TRUE,
                                       x_axis_sort_value=FALSE,
                                       manual_color = diagramfarger("kon"),
                                       manual_y_axis_title = "procent",
                                       diagram_titel = diagramtitel,
                                       diagram_capt =  diagram_capt,
                                       stodlinjer_avrunda_fem = TRUE,
                                       berakna_index = FALSE,
                                       output_mapp = outputmapp,
                                       filnamn_diagram = diagramfilnamn,
                                       skriv_till_diagramfil = spara_figur)

  utb_85_fig <- SkapaStapelDiagram(skickad_df =utbildning_85_utskrift %>%
                              filter(år%in%c("1985","1990","1995","2000","2005","2010","2015",max(utbildning_85_utskrift$år))) %>%
                                filter(utb_niva=="Eftergymnasial utbildning, 3 år eller mer"),
                             skickad_x_var = "år",
                             skickad_y_var = "andel",
                             skickad_x_grupp = "kön",
                             manual_color = diagramfarger("kon"),
                             diagram_titel = diagramtitel,
                             diagram_capt =  diagram_capt,
                             x_axis_lutning = 0,
                             stodlinjer_avrunda_fem = TRUE,
                             manual_y_axis_title="procent",
                             output_mapp = outputmapp,
                             filnamn_diagram = diagramfilnamn,
                             skriv_till_diagramfil = spara_figur)

```

<br>
```{r, echo = FALSE, message = FALSE, warning = FALSE, fig.height=5, fig.width=8, fig.align="center"}
utbildning_fig
```

Lite mer text. Och sedan ett till diagram.
<br>
```{r, echo = FALSE, message = FALSE, warning = FALSE, fig.height=5, fig.width=8, fig.align="center"}
utb_85_fig
```

# Vägen till språk och utbildning

*Vistelsetid och betyg i skola*
*Vistelsetid och inträde på arbetsmarknad*

# Vägen till bostad

*Upplåtelseform*
*Trångboddhet*

# Flyttmönster (hur flyttar de utrikes födda?)

*Longitudinell studie*


# Demokrati och tillit
Här ser vi hur man gör en länk: På nationell nivå har SCB jämfört den standardvägda lönen, dvs. lönen när hänsyn tas 
till bland annat ålder och utbildningsnivå, för att synliggöra om det kan finnas en diskrimineringsaspekt i lönenivån. 
Slutsatsen blev att kvinnors standardvägda lön är ungefär 95 procent av männens standardvägda lön, det vill säga det
finns en oförklarad löneskillnad mellan kvinnor och män [(SCB)](<https://www.scb.se/hitta-statistik/statistik-efter-amne/arbetsmarknad/loner-och-arbetskostnader/lonestrukturstatistik-hela-ekonomin/pong/tabell-och-diagram/kvinnors-lon-i-procent-av-mans-lon-efter-sektor>)_blank.


# Sammanfattande diskussion
Vad ser vi ur ett integrationsperspektiv?

Vad är positivt?
Vad är negativt?

Hur går det i skolan?
Hur kommer de i arbete?
Var jobbar de?
Hur har det ekonomiska biståndet utvecklats?
Hur går det med demokratin och tilliten till institutioner?
Hur skulle Dalarna se ut, utan de utrikes födda?


```{r, include = FALSE}

if(uppdatera_hemsida==TRUE){
 # kopiera html-filen till
 file.copy(from = "integrationen_i_dalarna.html", to = "docs/index.html", overwrite = TRUE)
 file.copy(from = "integrationen_i_dalarna.Rmd", to = "docs/index.Rmd", overwrite = TRUE)

 #ska vi ta bort html-filen i projektmappen eller ha dubbelt, både där och i docs-mappen?
#file.remove("integrationen_i_dalarna.html")

  # ============================================= pusha upp till github ===================================================

  # För att detta ska fungera behöver man använda följande keyring-konton:
  #         1. Service: "git2r", anv: <github användarnamn>, pwd: <mailadress kopplat till github-kontot>
  #         2. Service: "github", anv: <github användarnamn>, pwd: <lösenord på github>
  #         3. Service: "github_token", anv: <github användarnamn>, pwd: <personal access token som man skapar på github>
  # 
  # Man skapar ett personal access token på sin Github-användare på github.com genom att välja:
  #         Settings - Developer settings - Personal access tokens - Tokens (classic)
  #         och där skapar man ett personal token som lägger in i sin keyring enligt ovan.
  #
  # =======================================================================================================================

 repo_lokalt <- repository(here())                     # intiera ett git-objekt i git2r
 # configurera repository och ordna autentisering för Github. Se ovan vad som krävs för att detta ska fungera 
 git2r::config(repo_lokalt, user.name = key_list(service = "git2r")$username, user.email = key_get("git2r", key_list(service = "git2r")$username))
 git2r::commit(all = TRUE, message = "Uppdatera webbsida")                         # commit på alla ändrade filer
 git2r::pull(repo = repo_lokalt,                                                   # pull så att repositoryt är uppdaterat
            credentials = cred_user_pass( username = key_list(service = "github")$username, 
                                          password = key_get("github", key_list(service = "github")$username)))
 git2r::push( object = repo_lokalt,                                                # och så en push så att filerna skickas upp till github
          credentials = cred_user_pass( username = key_list(service = "github_token")$username, 
                                        password = key_get("github_token", key_list(service = "github_token")$username)))


}

```
